臺灣高等法院刑事判決　　　　　　95年度重上更(三)字第77號
上　訴　人
即　被　告　乙○○
選任辯護人　詹順發律師
　　　　　　王宇晁律師
上列上訴人因傷害致死案件，不服臺灣板橋地方法院86年度訴字
第690號，中華民國86年10月9日第一審判決（起訴案號：臺灣板
橋地方法院檢察署85年度偵字第3067號），提起上訴，判決後，
經最高法院第三次發回更審，本院判決如下：
    主  文
原判決撤銷。
乙○○傷害人之身體，處有期徒刑陸月，如易科罰金，以銀元參
佰元即新臺幣玖佰元折算壹日。
    事  實
一、乙○○係臺北縣三重市○○○路63號如意大樓6樓之3住戶，
    陳朝全為同棟69號4樓住戶。乙○○於民國85年1月13日凌晨
    零時50分許，駕駛自用小客車返回如意大樓後方停車場停車
    ，陳朝全於酒後誤認乙○○係如意大樓63號7樓之2住戶林上
    國之子，乃於乙○○下車移開停車位車架之際，徒手抓住乙
    ○○衣服，質問乙○○是否為林上國之子，經乙○○否認後
    ，陳朝全即鬆手走向管理員陳柏壽所在管理員室，並要求乙
    ○○同往7樓找林上國之子理論。乙○○不予理會，逕自進
    入車內欲倒車停於停車位，陳朝全見狀，即跑至乙○○車後
    ，張開雙臂，並以屁股頂住乙○○車尾，使乙○○無法倒車
    。乙○○往前行駛約1個車身後下車，因陳朝全酒後糾纏不
    休，2人發生衝突。乙○○竟基於傷害陳朝全身體之故意，
    徒手與陳朝全拉扯，陳朝全不敵，為乙○○拉倒，並以雙手
    及腳壓制在地，致受有右前額頭部有約7乘以3公分條形皮下
    出血傷1處，造成腦膜出血、大腦後葉之軟膜瘀血，及左膝
    部3乘以2公分、左小腿上部2乘以1公分各有挫傷、皮下瘀血
    1處之傷害。嗣為陳柏壽及聽聞吵鬧聲而出外之同大樓住戶
    陳麗雲出言勸阻，始行罷手，並即駕車離去。陳朝全起身後
    ，酒醉未退，前往63號7樓之2林上國家門前敲門，欲與林上
    國之子理論，林上國之子林聖鈺見陳朝全已酒醉，不予理會
    ，報警處理。臺北縣警察局三重分局光明派出所警員王士銘
    （改名王銘圻）、林國欽約於凌晨2時許抵達，將喧鬧不停
    之陳朝全帶回光明派出所處理。陳朝全於在派出所期間，因
    酒醉躁動、吵鬧，遭不明警員或其他人士毆打，造成門牙脫
    落及腹腔大出血等傷害。至凌晨4時許，陳朝全之妻陳許貴
    美接獲警員電話通知，乃偕同次子陳曉陽前往派出所，見陳
    朝全躺臥在地，意識不清，乃再通知其長子甲○○到場，3
    人一起將陳朝全揹回家中。陳朝全返家後，身體狀況急遽惡
    化，家人於同日上午9時許，緊急將陳朝全送醫救治，延至
    同日上午10時30分許，不治死亡。陳朝全經解剖鑑定結果，
    係受有頭部鈍擊傷，有7乘以3公分條形皮下出血傷1處，造
    成腦膜出血、大腦後葉之軟膜瘀血，及腹部受鈍擊內出血（
    臍上腹壁、腹膜、大網膜有掌大出血處1處，致腹間膜破裂
    、後腹膜血腫、腸系膜出血等大量出血積腹腔約3千200cc，
    及凝血塊）、兩手背及前膊有卵面大皮下出血抵抗（擋）傷
    ，因腹內出血合併休克死亡。
二、案經被害人陳朝全之子甲○○訴請臺灣板橋地方法院檢察署
    檢察官偵查起訴。
    理      由
一、按刑事訴訟法施行法第7條之3規定，94年1月14日修正通過
    之刑事訴訟法施行前，已繫屬於各級法院之案件，其以後之
    訴訟程序，應依修正刑事訴訟法終結之。但修正刑事訴訟法
    施行前已依法定程序進行之訴訟程序，其效力不受影響。該
    條立法說明謂「94年1月14日修正通過之刑事訴訟法施行前
    ，已繫屬於各級法院之案件，其以後之訴訟程序，應依修正
    刑事訴訟法終結之。但為避免程序之勞費，本諸舊程序用舊
    法，新程序始用新法之一般法則，各級法院於修正之刑事訴
    訟法施行前，已依法踐行之訴訟程序（包括相關證據法則之
    適用），其效力不受影響。故而，對於提起上訴之案件，於
    修正刑事訴訟法施行前，原審法院就可得為證據之證據，已
    依法定程序調查者，其效力亦不受影響，爰增訂本條，以資
    適用。」則修正刑事訴訟法施行前法院就可得為證據之證據
    ，已依法定程序調查者，該證據即有證據能力。本案於86年
    3月3日繫屬臺灣板橋地方法院，於92年9月1日修正刑事訴訟
    法施行前，已經最高法院發回本院更審，本院所引用下列各
    該證人於審判外即警詢及檢察官訊問時之陳述，除於警詢時
    ，依法不必具結而未具結外，其於檢察官訊問時均經依法具
    結，復均經第一、二審法院於修正刑事訴訟法施行前，依法
    定程序調查，應有證據能力，合先敘明。
二、上揭上訴人即被告乙○○傷害被害人陳朝全之事實，(一)證人
    即大樓管理員陳柏壽於檢察官訊問時結證：被害人酒醉，被
    告開車回來，被害人以背向方式擋在被告車後，被告下車，
    2人發生拉扯爭吵，爭執後，被害人倒在地上。陳太太（按
    指同大樓住戶陳麗雲）有來看，要被告不要理被害人。被告
    有將被害人壓在地上，被害人是俯臥地上，被告將被害人雙
    手拉住等語（見相驗卷第43、44頁）。(二)證人即大樓住戶陳
    麗雲於檢察官訊問時結證：我聽到爭吵聲音，外出查看，有
    看到被告用腳壓制在被害人身上，我告訴被告不要理被害人
    （見偵字第3067號卷第118頁背面、第119頁）；我出來時，
    看到被告站著，腳放在被害人身上，我勸被告說好了、好了
    ，被告就去開車，被害人馬上起身（見偵續字第107號卷第
    41頁背面）；於原審結證：我看到時，被告在車後把被害人
    壓在地上，被害人臉朝地上，我叫被告不要理被害人，把車
    開走，被告就開走。我看見被告踩被害人肩膀後面等語（見
    原審卷第46頁背面、第47頁）。(三)證人即被害人之配偶陳許
    貴美於本院上訴審結證：陳麗雲於凌晨零時許，打電話通知
    我，因孫子還沒睡覺，所以未下樓。半小時後，林上國之子
    林聖鈺打電話說被害人在敲他家門，我才上去7樓林上國家
    。7樓電梯口有鏡子，被害人對著鏡子說，你看林上國兒子
    把我打成這樣，這裡（指額頭）有個，我看被害人有1個
    乒乓球大小。沒多久警察也來，林聖鈺才開門出來，被害
    人說不是林上國兒子打的。警員要我去拿證件，我再上樓時
    ，已不見被害人，我下樓問管理員，他說是被警察帶走。被
    害人找林上國，是因為誤認為林上國兒子打他，被害人當時
    門牙並未掉等語（見本院上訴審卷第77頁）。(四)被告於警詢
    供述：我要停車，被害人很兇問我是不是林上國兒子，我回
    答不是，被害人鬆手往管理員處，並回頭揮手要我一起到7
    樓找林上國理論。我不予理會，要倒車至停車位時，被害人
    過來頂住車尾，不讓我倒車，我要下車時，被害人過來駕駛
    座，打我左耳光1下，我推開車門，將被害人壓在地上。因
    我呼叫管理員來幫忙，管理員沒有過來，我就鬆手，我因被
    害人酒醉，心想不要惹麻煩，就開車離開。被害人被壓在地
    上時，手腳亂踢亂抓（見相驗卷第8、9頁）；於檢察官訊問
    時供述：我要下車時，被害人過來朝我臉拍1下，我下車將
    被害人推開，再壓住（見相驗卷第15頁）；於本院更一審供
    述：我用腳踩被害人肩膀，用雙手壓住被害人等語（見本院
    更一審卷第64頁）。(五)被害人死亡原因之判斷：(1)被害人死
    亡，經檢察官於85年1月13日督同法醫相驗結果，其身體外
    觀有右前額部4乘以2公分挫傷、表皮剝落、上口唇挫傷、上
    門齒挫傷脫落，及左膝部3乘以2公分、左小腿上部2乘以1公
    分挫傷併皮下瘀血各1處等情，有卷附驗斷書之記載可據（
    見相驗卷第19、20頁）。因被害人死因不明，經內政部警政
    署刑事警察局（下稱刑事警察局）法醫楊日松實施解剖，由
    該局鑑定結果，認定被害人右前額頭部有7乘以3公分條形
    皮下出血傷1處，致大腦後葉之軟膜瘀血、小腦腦幹部出血
    、腦浮腫、腫脹，為鈍擊傷。被害人臍上腹壁、腹膜、大
    網膜有掌大出血處1處、致腹間膜破裂、後腹膜血腫、腸系
    膜出血等大量出血積腹腔約3千200cc，及凝血塊。兩手背
    及前膊有卵面大皮下出血抵抗（擋）等傷。綜上，被害人
    係因頭部受鈍擊傷、腦膜出血及腹部鈍擊（如踩踏踢擊或持
    棍撞傷）。腹部出血，合併休克死亡，為他擊等情，有該局
    85年1月22日刑醫字第1981號鑑驗書，附卷可稽（見相驗卷
    第49頁）。(2)證人即法醫楊日松於本院上訴審證述：被害人
    腹部有如手掌大之出血傷，是用腳踏造成，腳一踩腸間膜就
    破裂，血慢慢流，流了3千200cc。被害人腸間膜破裂、腸系
    膜出血、慢慢出血，所以不會感覺到痛，還可以走路。腦部
    遭棍打，需要10幾個小時才會產生嘔吐、發昏、喪失意識，
    頭部如遭撞擊，不會馬上產生昏迷狀況。被害人右前額頭部
    是遭棍子或其他物品打擊後，正好後頭部碰到物品，也有可
    能被制伏摔倒，頭部碰到物品所造成。被害人有2個致命傷
    合併致死，就算死者腹腔沒有受傷，沒有出血，也有可能會
    死。僅1個致命傷也有可能致死，而被害人兩手臂即前膊有
    卵面大皮下出血抵抗（擋）傷，是被害人抵抗時造成，是他
    人打被害人，被害人抵抗而受傷，屬捶擊受傷等語（見本院
    上訴審卷第169至171頁）。(3)被告就被害人死亡一案曾向監
    察院陳訴，監察院請國立臺灣大學醫學院法醫學科提供鑑定
    意見，該校法醫學科吳木榮醫師參酌相關卷證資料後，認定
    略以：被害人頭部創傷為鈍力性傷害，右額部僅有廣泛之
    頭皮下瘀血傷，而無明顯顱骨骨折或腦皮質挫傷，比較可能
    為鈍器、拳擊、跌倒或碰撞硬物所造成傷害。因無解剖照片
    、錄影帶或組織切片可供參考，故無法確知其小腦及腦幹傷
    害之真正情況。由被害人腹部傷害顯示，其傷害為鈍力性
    傷害，造成腸間膜破裂、腹腔內大出血，導致休克死亡。因
    無解剖照片、錄影帶或組織切片可供參考，故無法確知其真
    正出血部位和破裂血管之本質、大小。雖然如此，衡之一般
    死因鑑定法則，被害人腹腔內大出血，仍應考慮為主要死原
    因，此一觀點由被害人死前症狀表現獲得佐證。由送鑑資
    料顯示，被害人於85年1月13日凌晨3時20分許，從大同派出
    所回到光明派出所後，便開始發生嘔吐及腹痛、蹲伏，不願
    他人碰觸狀況。此種現象，顯示被害人已有腹部傷害之初期
    症狀，此時約在被害人死亡前約6小時又20分鐘。依據送
    鑑資料、證人證言、現場模擬照片，並未發現有明顯證據顯
    示被告有傷害被害人腹部，導致被害人死亡狀況。無法確
    認先前被告與被害人在停車場衝突，與被害人死亡有因果關
    係等語，有監察院秘書長94年6月24日（94）秘臺司字第094
    2600476號函暨所附臺大醫學院法醫學科法醫案例諮詢回覆
    書影本，附卷可按（見本院更二審卷一第219頁至第224頁）
    。(4)本院更二審就被害人死亡原因相關事項，函請法務部法
    醫研究所鑑定，據鑑定人蕭開平判斷略以：被害人頭部受
    傷情形，由大腦後葉之軟膜瘀血，若就軟膜（應等同為蜘蛛
    網膜下腔出血）應為腦脊髓液循環於大腦組織，故研判之鈍
    擊力道尚未太大，或因死後腦部血液沉積於小腦、腦幹之死
    後變化之可能性大，故可視為「非致命傷」。由頭部外傷
    敘述研判顱內出血不明顯，頭部傷害應未達昏迷、語言、感
    覺、精神障礙程度。似無被害人有明顯皮質挫傷之證據，
    較支持頭部鈍擊傷之嚴重程度，相較於腹部鈍傷，研判頭部
    鈍擊傷較不嚴重，頭部外傷為非致命傷。造成腹腔出血之
    力道，應較一般拳擊之力道大，再由姿勢研判，較支持被害
    人躺平或背靠（有背靠地之阻力造成反作用之支撐點），再
    由前腹以鈍物頓挫擊（研判腳板踩踏較為可能）。被害人
    腹部挫傷可為1次或數次踩踏之結果，惟多次踩踏較可能移
    位而傷及肝、脾部位，故較支持為單一之踩踏，頓挫於固定
    位置。因踩、踏造成腹部出血，因考量被害人生前狀況（
    如有無酒精性肝疾引起之凝血功能不全），或受傷為動脈或
    靜脈損傷等，方能具體研判，由解剖有發現凝血塊，較支持
    為小血管出血，惟現有資料無法研判為動脈或靜脈出血，故
    出血達3千200cc，較支持費時2至10小時之可能性。被害
    人本在酒醉狀況，研判一般對疼痛感到相當遲鈍，且可達無
    疼痛之麻醉程度。若被傷及腸系膜、後腹壁，且有出血狀況
    ，較支持腸系膜、腹膜及後腹腔等疼痛敏感度較高之部位有
    受傷、出血，故當即可有所敘之腹痛、異常嘔吐，不願他人
    觸碰傷（腹部），又常見因影響後腹腔之腰肌，而有蹲伏以
    減輕痛苦之姿勢。被害人承受腹部為脂肪層較多之保護區
    域，故一般以拳頭等物拳擊腹部，均不易在皮膚表面留下痕
    跡，惟仍以全身力量踩、踏為「軟壓方式」致擠壓腹腔內臟
    ，故極可能在皮膚表面無留有瘀血、紅腫、挫傷之傷害痕跡
    之可能。柔道方式為大面積之承受力，故相對承受力道極
    小，極不易因遭壓制造成被害人之上述腹部傷害等語，有該
    所94年6月16日法醫理字第094000871號函暨所附法醫文書審
    查鑑定書，附卷可憑（見本院更二審卷一第211頁至第217頁
    ）。(5)本院更三審就被害人死亡原因相關事項，函請國立臺
    灣大學醫學院附設醫院（下稱臺大醫院）提供鑑定意見，據
    覆略以：腹壁腹膜、大網膜、腸間膜、腸系膜，如有手掌
    大之破裂出血，動脈、靜脈或僅其一破裂皆有可能發生。
    須視破裂血管大小，方能判斷該破裂出血，為急性或慢性出
    血。腹內出血時，因血塊本身會刺激腹膜，故可能造成急
    性腹痛、平躺不願他人碰觸、嘔吐、不適等相關症狀。頭
    部受到棍傷，造成「右前額頭部約7乘以3公分條狀皮下出血
    傷1處，致大腦後葉之軟膜瘀血、小腦幹腦出血、腦浮腫、
    腫脹為鈍擊傷」，有可能馬上產生暈眩、頭痛，甚至喪失意
    識之生理反應等語，有臺大醫院95年7月26日校附醫秘字第
    0950207666號函，在卷可按（見本院更三審卷第35頁）。(6)
    除證人法醫楊日松認為被害人所受腹腔或腦部傷害，都會造
    成被害人死亡外，刑事警察局、法務部法醫研究所、臺灣大
    學醫學院法醫學科鑑定意見，一致認為腹腔大出血，方為被
    害人致死原因。而證人楊日松所為被害人所受腦部傷害，可
    以致死之判斷，獨排眾議，而未說明詳細理由，不予採取。
    本院綜合鑑定意見，爰認定被害人係死亡原因，係腹腔大出
    血，並非腦部傷害所致。(六)造成被害人腹腔出血原因之判斷
    ：(1)85年1月13日下午7時45分，由臺北縣警察局三重分局光
    明派出所警員王士銘（改名王銘圻）所製作證人陳柏壽警詢
    筆錄（見相驗卷第6、7頁），雖有記載證人陳柏壽證述：被
    害人遭被告使用雙手反抓雙臂，強壓在地上。被告並用單腳
    踩至被害人之身體，以致被害人無法反抗後，才停止毆打被
    害人。當時雙方都很激動，互相用拳腳毆打頭部及身體等語
    。然證人陳柏壽於85年2月1日檢察官訊問時即具結證述：被
    害人酒醉，被告開車回來，被害人以背向方式擋在被告車後
    ，被告下車，2人發生拉扯爭吵，爭執後，被害人倒在地上
    。陳太太（按指同大樓住戶陳麗雲）有來看，要被告不要理
    被害人。被告有將被害人壓在地上，被害人是俯臥地上，被
    告將被害人雙手拉住等語（見相驗卷第43、44頁），並無一
    言及於有如警詢所稱被告有以腳踩踏被害人身體情事。證人
    陳柏壽其後於原審、本院上訴審、更一審、更三審到庭結證
    被告與被害人衝突經過情節，核與其於檢察官訊問時證述內
    容，並無大幅出入（見原審卷第43頁至第49頁、本院上訴審
    卷第55頁至第57頁、本院更一審卷第60頁至第70頁、本院更
    三審卷第148頁至第153頁）。另證人陳柏壽於原審即具結證
    述：我在警詢僅說被告與被害人在拉扯，並未說他們有互毆
    ，是警察自己所寫。我看警察寫這麼多，我相信警察，就直
    接簽名，沒有看筆錄等語（見原審卷第46頁），明確否認其
    於警詢時有供述上情，其後於本院上訴審、更一審、更三審
    均為相同供述。而證人陳柏壽於警詢之供述內容，是否與筆
    錄記載相符，卷內並無警詢錄音、錄影可供勘驗（按刑事訴
    訟法第100條之1、之3，有關訊問被告或犯罪嫌疑人應全程
    錄音；必要時，並應全程連續錄影之規定，係86年12月19
    日公布增訂。警員詢問證人陳柏壽時，尚未規定訊問被告或
    犯罪嫌疑人應錄音或錄影，而證人陳柏壽亦非被告或犯罪嫌
    疑人），即證人王士銘亦證稱並未錄音（見更一審卷第67頁
    ），無法勘驗，以查證實情。另位目擊證人陳麗雲於檢察官
    訊問及原審、本院上訴審、更一審，亦未證述被告有以腳踩
    踏被害人情事（見偵字第3067號卷第118、119頁、原審卷第
    46、47頁、本院上訴審卷第55頁至第57頁、本院更一審卷第
    63頁至第65頁）。再佐以證人陳柏壽於事發當日凌晨3時許
    ，即因林上國之子林聖鈺因被害人在其住處門前吵鬧不休，
    報警處理，而應林上國之請，陪同林上國、林聖鈺父子至光
    明派出所，並以證人身分接受警員詢問，還有看到被害人。
    另於當日傍晚時間，又為警員召至派出所接受警詢等情，經
    證人陳柏壽證述明確（見偵續字第107號卷第51、52頁、本
    院更三審卷第149頁至第153頁）。而證人林聖鈺係凌晨2時
    35分應訊，有警詢筆錄可據（見相驗卷第10頁），光明派出
    所主管吳添福於檢察官訊問時，以被告身分供稱：被害人有
    提到遭林上國兒子打傷，我看到被害人頭上有傷，指示通知
    林上國兒子來派出所做筆錄。後來我在派出所2樓，有看到
    陳柏壽、林上國父子在做筆錄，被害人當時還在1樓。我有
    向林上國父子說，因被害人有傷，說是他們所打，才要他們
    做筆錄等語（見偵續字第107號卷第53、54頁）。足見證人
    陳柏壽確實於事發當日凌晨3時許，及下午7時許，2度前往
    派出所，第1次前往，被害人尚未死亡，還待在派出所，警
    方係處理鄰居間吵架瑣事；第2次前往，被害人已死亡多時
    ，警方必須處理事關嚴重刑責之命案。光明派出所承辦警員
    奉主管之命，於當日凌晨時分，處理林上國父子有無毆打被
    害人成傷事，陳柏壽為重要目擊證人，且與林上國父子一起
    到達派出所，並已接受警詢，衡情應會製作警詢筆錄，惟卷
    內並無證人陳柏壽於當天凌晨所製作警詢筆錄，顯與事理有
    違。本院更三審傳喚證人即光明派出所承辦警員王銘圻（原
    名王士銘）、林國欽，證人王銘圻初始證述：陳柏壽與、林
    上國、林聖鈺一起來派出所，我於凌晨時分有製作陳柏壽筆
    錄等語。經訊以卷內只有證人陳柏壽於下午7時45分之警詢
    筆錄緣由，卻改稱：陳柏壽於凌晨時，並未來派出所，只有
    在被害人死亡後，同日下午才通知陳柏壽來派出所，由我製
    作筆錄等語。經再訊以其說法與證人陳柏壽及主管吳添福說
    法不同原因，則未能回答（見本院更三審卷第162、163頁）
    ；證人林國欽證稱：事隔過久，已無法記憶等語（見本院更
    三審卷第163頁至第165頁）。以被害人由家屬自光明派出所
    帶回未幾，即傷重死亡，被害人家屬自事發即認為疑雲重重
    ，懷疑被害人係遭警員毆打致死，除對被告提出告訴外，並
    即時對相關警員提出告訴，證人王銘圻、林國欽或以被告，
    或以證人身分，於偵查、審理中，多次經傳喚到庭應訊，印
    象自屬深刻無比，鮮有遺忘可能。證人王銘圻、林國欽上開
    說詞，應屬推諉卸責之詞，無由置信。堪認證人陳柏壽於凌
    晨時分前往派出所即由警方製作警詢筆錄，嗣因被害人死亡
    ，事態嚴重，而原先製作之筆錄，不符要求，未便採用，乃
    再通知證人陳柏壽重作警詢筆錄。而警方於下午時間製作證
    人陳柏壽警詢筆錄時，被害人業已死亡，以被害人死亡情況
    ，攸關派出所相關承辦人員民、刑及行政責任，警員王銘圻
    與被告利害，已然相反，立場多有偏頗可能，該重作之警詢
    筆錄內容之真實性，復經證人陳柏壽具結負偽證刑責，始終
    予以否認，並與證人陳麗雲證述情節不合，可信性甚低，不
    能採信。以現場目擊證人陳柏壽、陳麗雲於檢察官訊問，及
    原審、本院上訴審、更一審，另證人陳柏壽於本院更三審，
    均僅證述被告與被害人發生拉扯，被告至多僅有以腳壓制被
    害人身體，亦從未證述被告有以腳踩踏被害人，或如法務部
    法醫研究所鑑定意見所稱以全身力量踩、踏「軟壓方式」擠
    壓被害人腹腔情事。而被告於證人陳柏壽、陳麗雲在場之情
    況下，衡情也鮮敢肆無忌憚用力以腳踩踏被害人，已難認定
    被告有以腳踩或以全身力量踩、踏「軟壓方式」擠壓被害人
    腹腔情事。(2)由國立臺灣大學醫學院法醫學科、臺大醫院所
    提供鑑定意見，可知腹腔出血，因血塊本身會刺激腹膜，可
    能造成急性腹痛、平躺不願他人碰觸、嘔吐、不適等相關症
    狀。被害人係從大同派出所回到光明派出所後，開始發生嘔
    吐及腹痛、蹲伏，不願他人碰觸狀況。而被害人係於當日凌
    晨3時20分許，從大同派出所回到光明派出所，另被害人與
    被告衝突時間為凌晨1時前，時間上已有超過2小時之相當間
    隔，如係被告毆打被害人造成腹腔出血，被害人應不會延至
    凌晨3時20分許，始發生上述不適情狀。鑑定人蕭開平意見
    認為出血達3千200cc，較支持費時2至10小時之可能性，惟
    被害人係上午10時30分死亡，距離被告與被害人發生衝突時
    間，已近10小時，處於時間上限邊緣，而被害人於凌晨2時
    許，前往派出所時，尚無明顯不適症狀，亦不能因此認定腹
    腔出血，係與被告衝突時所造成傷害。(3)綜上，被害人腹腔
    大出血之原因，並非被告傷害行為所致，應可認定。被害人
    於凌晨2時許，即經警員帶至光明派出所，至凌晨4時許，始
    由家人自派出所帶回家中，被害人在派出所停留時間長達2
    小時之久，其間又曾被帶往大同派出所，以被害人酒醉吵鬧
    情狀，參以證人即被害人配偶陳許貴美於本院上訴審結證：
    從派出所回來後，被害人有告訴我，有警員打他等語（見本
    院上訴審卷第78頁）。且被害人自進入光明派出所，至離開
    光明派出所，由自行走路前往，成為無法走路，由其子揹回
    ，身體狀況急遽變壞。是被害人在派出所期間，多有可能遭
    不明警員或其他人士施加暴力，併予指明。(七)被告與被害人
    拉扯衝突造成被害人受傷情形之判斷：(1)被害人死亡，經檢
    察官於85年1月13日督同法醫相驗結果，其身體外觀有右前
    額部4乘以2公分挫傷、表皮剝落、上口唇挫傷、上門齒挫傷
    脫落，及左膝部3乘以2公分、左小腿上部2乘以1公分挫傷併
    皮下瘀血各1處等情，有卷附驗斷書之記載可據（見相驗卷
    第19、20頁）。而該右前額部挫傷，經解剖認定為右前額頭
    部有7乘以3公分條形皮下出血傷1處。(2)證人即被害人之配
    偶陳許貴美於本院上訴審結證：林上國之子林聖鈺打電話說
    被害人在敲他家門，我才上去7樓林上國家。7樓電梯口有鏡
    子，被害人對著鏡子說，你看林上國兒子（按被害人原先將
    被告誤為林上國之子，而與被告爭執，有被告警詢之供述可
    據）把我打成這樣，這裡有個，我看被害人有1個乒乓球
    大小。被害人找林上國，是因為誤認為林上國兒子打他，
    被害人當時門牙並未掉等語（等語（見本院上訴審第77頁）
    。證人林聖鈺於本院更二審證述：被害人到我家按門鈴，大
    吼大叫，我看被害人已酒醉，我未開門讓他進來。被害人當
    時講話還很標準，並無漏風情形（見本院更二審卷第41頁至
    第45頁）。(3)上開被告供述與被害人拉扯，被害人因而倒地
    ，被告有以腳踩被害人肩膀，用雙手壓住被害人等情節。(4)
    如前所述，國立臺灣大學醫學院法醫學科提供鑑定意見認為
    ：被害人頭部創傷為鈍力性傷害，右額部僅有廣泛之頭皮下
    瘀血傷，而無明顯顱骨骨折或腦皮質挫傷，比較可能為鈍器
    、拳擊、跌倒或碰撞硬物所造成傷害。(5)綜上，足認被害人
    被帶往派出所前，其額頭已有腫脹受傷，而被害人被拉倒，
    趴在地上為被告壓制住，額頭可能因跌倒、碰撞受傷，而跌
    倒、碰撞可能造成上述腦傷。是被害人所受頭部鈍擊傷，有
    7乘以3公分條形皮下出血傷1處，造成腦膜出血、大腦後葉
    之軟膜瘀血之傷害，應認定係被告所造成。再鑑定人蕭開平
    判斷被害人頭部受傷情形，由大腦後葉之軟膜瘀血，若就軟
    膜（應等同為蜘蛛網膜下腔出血）應為腦脊髓液循環於大腦
    組織，故研判之鈍擊力道尚未太大，或因死後腦部血液沉積
    於小腦、腦幹之死後變化之可能性大等情。另臺大醫院鑑定
    意見認為頭部受到棍傷，造成「右前額頭部約7乘以3公分條
    狀皮下出血傷1處，致大腦後葉之軟膜瘀血、小腦幹腦出血
    、腦浮腫、腫脹為鈍擊傷」，有可能馬上產生暈眩、頭痛，
    甚至喪失意識之生理反應等語。被害人既未有上開生理反應
    ，其腦傷應非木棍擊傷。爰基於罪疑唯輕原則，認定被害人
    之小腦、腦幹之出血，及腦浮腫、腫脹，並非被告傷害行為
    所致。又拉扯衝突倒地，可能造成左膝部3乘以2公分、左小
    腿上部2乘以1公分挫傷併皮下瘀血各1處傷害，故上述傷害
    應認係被告與被害人拉扯，並使被害人倒地後，予以壓制所
    致。另被害人腹腔大出血及上嘴唇挫傷、門牙脫落、兩手背
    及前膊有卵面大皮下出血抵抗（擋）之傷害，應與被告之傷
    害行為無涉。(八)被告與被害人發生拉扯，並使被害人倒地，
    再以雙手及腳壓制在地，被害人會因此受傷，為淺顯道理，
    被告不能諉為不知。被告明知上情，猶因被害人無理取鬧，
    對被害人施以暴力，其有傷害被害人之故意，且被害人所受
    上述傷害，與被告之暴力行為，有相當因果關係，信可認定
    。(九)至於查明對被害人施加暴力，致被害人因傷死亡之不明
    人士，並非職司審判之法院職責，應由犯罪偵查機關偵查處
    理，附此指明。
三、訊據被告否認傷害被害人，並辯稱：我只有與被害人發生拉
    扯，於被害人倒地後，壓制住被害人，隨即罷手離開，被害
    人所受傷害，可能在7樓林上國住處門前，或在光明、大同
    派出所，為他人毆打所造成，與我無關。至於我與被害人拉
    扯，壓制被害人在地，係遭被害人攻擊，所為正當防衛行為
    等語。
四、經查，被告有傷害被害人之故意，出手拉扯被害人倒地，並
    壓制在地，其有傷害之故意，及傷害行為等情，詳如二、(七)
    (八)所示。次查，證人林聖鈺於警詢及本院上訴審一致證述：
    被害人有來敲門，但被害人酒醉，我並未開門與被害人接觸
    ，未毆打被害人等語（見相驗卷第10頁、本院上訴審卷第78
    、79頁）。參以證人林聖鈺既然報警處理，所稱未與被害人
    接觸情節，應屬合理可信。則被害人所受頭部傷害，尚乏證
    據證明係在林上國住處門前，為他人毆打所致。復查，依刑
    法第23條規定，必須對於現在不法之侵害，方可成立正當防
    衛。如二、(四)所述被告之供述可知，被告係在被害人攻擊舉
    動後，未有進一步攻擊動作之前，出手反擊被害人。何況以
    被害人之酒醉狀態，被告可以輕易走避。被告不為此圖，於
    被害人未有攻擊行為時，出手反擊被害人，甚且將被害人拉
    倒，並壓制在地，即與正當防衛規定不合。被告所辯，核屬
    卸責之詞，不能採信。是以，事證明確，被告犯行堪以認定
    ，應依法論科。
五、被告行為後，刑法施行法於95年6月14日修正公布，增訂第1
    條之1，95年7月1日施行，將刑法分則編所定罰金之貨幣單
    位均改為新臺幣，並將罰金數額分別提高為30倍或3倍，而
    94年2月2日修正公布，95年7月1日施行前刑法第33條第5款
    規定，罰金刑為銀元1元即新臺幣3元以上，修正後規定為新
    臺幣1千元以上，比較結果，法定刑有罰金刑之刑法第277條
    第1項，以修正前規定有利於被告，依刑法第2條第1項規定
    ，應適用修正前規定。核被告所為，係犯修正前刑法第277
    條第1項之傷害罪。被害人死亡原因係腹腔大出血所致，與
    被告之傷害行為無關等情，已如二、(五)(六)所述。檢察官認為
    被告應成立刑法第277條第2項前段之傷害致人於死罪，即有
    未合，惟社會基本事實同一，本院爰變更起訴法條，論以刑
    法第277條第1項之傷害罪。
六、原審以被告罪證明確，據以論罪科刑，固非無見。惟被告係
    成立刑法第277條第1項之傷害罪，已如前述。原判決未能詳
    為調查勾稽，論以刑法第277條第2項前段之傷害致人於死罪
    ，即有未洽。被告上訴意旨，否認犯罪，指摘原判決不當，
    提起上訴，雖無理由，惟原判決既有上開可議之處，即屬無
    可維持，本院應予撤銷改判。
七、本院審酌被告素行良好，其與被害人發生拉扯衝突，主要肇
    因於被害人酒後失控，無理取鬧所致。惟衝突結果造成被害
    人頭部受傷，傷勢不可謂輕，及被告犯罪之動機、目的、手
    段，暨已賠償被害人家屬新臺幣170萬元，有協議書，在卷
    可據（見本院上訴審卷第258、259頁），被告犯罪後態度尚
    可等一切情狀，量處有期徒刑6月。被告行為後，刑法第41
    條第1項前段，關於易科罰金之規定，於90年1月10日修正公
    布，將得以易科罰金之罪法定本刑，由3年以下有期徒刑以
    下之刑，修正為5年以下有期徒刑以下之刑；於94年2月2日
    修正公布，95年月1日施行，將易科罰金之折算標準，由銀
    元1百元、2百元、3百元，折算1日，修正為新臺幣1千元、2
    千元、3千元，折算1日，以94年2月2日修正公布，95年7月1
    日施行前規定，較有利於被告。爰依刑法第2條第1項但書規
    定，適用94年2月2日修正公布，95年7月1日施行前規定，諭
    知易科罰金之折算標準。
據上論斷，應依刑事訴訟法第369條第1項前段、第364條、第300
條、第299條第1項前段，刑法2條第1項，修正前刑法第277條第1
項、第41條第1項前段，修正前罰金罰鍰提高標準條例第1條前段
、第2條，判決如主文。
本案經檢察官許睦坪到庭執行職務。
中　　華　　民　　國　　96　　年　　4　　月　　17 　　日
　　　　　　　　　刑事第十三庭審判長法  官  曾德水
                                    法  官  王炳梁
                                    法  官  李錦樑
以上正本證明與原本無異。
被告不得上訴。
檢察官如不服本判決，應於收受送達後10日內向本院提出上訴書
狀，其未敘述上訴之理由者並得於提起上訴後10日內向本院補提
理由書（均須按他造當事人之人數附繕本）。
                                    書記官  吳金來
中　　華　　民　　國　　96　　年　　4　　月　　17 　　日
附錄：本案論罪科刑法條全文：
刑法第277條第1項。
（普通傷害罪）
傷害人之身體或健康者，處 3 年以下有期徒刑、拘役或 1 千元
以下罰金。
